臺灣桃園地方法院民事判決　　　　　　 95年度重訴字第290號
原　　　告　乙○○
訴訟代理人　陳鄭權律師
複　代理人　邱奕澄律師
被　　　告　己○○
訴訟代理人　趙興偉律師
上列當事人間所有權移轉登記事件，經本院於民國96年5 月15日
言詞辯論終結，判決如下：
    主  文
原告之訴駁回。
訴訟費用由原告負擔。
    事  實
甲、原告方面：
一、聲明：被告應將坐落桃園縣龜山鄉○○○○段1287地號土地
    （面積5155平方公尺）所有權應有部分2 分之1 及同段15之
    1 地號土地（面積4606平方公尺）所有權應有部分2 分之1
    （下稱系爭土地）移轉登記為原告所有。
二、陳述：
  (一)系爭土地本為原告所有，被告於民國93年10月15日向原告承
    買系爭土地所有權各應有部分2 分之1 ，約定價金為新台幣
    （下同）14,211,955元，扣除土地增值稅821,864 元後，為
    13,390,091元，原告依約於93年10月28日將系爭土地各應有
    部分2 分之1 所有權移轉登記予被告。詎被告遲不向農會辦
    理貸款以支付上開買賣款，嗣經原告委託律師於95年8 月22
    日以桃園成功路郵局第2401號存證信函催告被告於文到5日
    內給付價金，然被告仍未履約，原告再委託律師於95年8 月
    30日以桃園府前郵局第1925號存證信函為解除契約之表示，
    並請被告偕同辦理所有權移轉登記，仍未獲被告置理，是系
    爭土地買賣契約已於95年8 月31日解除，原告自得依民法第
    254 條、第259 條第1 款、第179 條規定及最高法院23 年
    度上字第3968號判例意旨，請求被告將系爭土地返還登記予
    原告，爰訴請判決如訴之聲明所示。
  (二)對被告抗辯所為之陳述：
  1.系爭土地係原告之父余紅嬰於42年9 月30日基於放領移轉之
    原因而單獨取得，與原告所取得之同段13─28、13─29、13
    ─57、13─58、13─102 、14─2 及14─10等土地係由先祖
    李阿明處取得之情形有異且無涉。又被告之父戊○○係從母
    姓，而原告係從父姓，依一般民間習慣，父親余紅嬰所留存
    之遺產，當係由從父姓之原告取得，被告抗辯其父戊○○亦
    享有系爭土地一半之所有權，實屬無據。且原告於77年8 月
    22日向原告父親余紅嬰所買受之土地，除系爭土地有出賣一
    半應有部分予被告外，上開同段14─2 地號等土地現在亦由
    原告單獨持有，並未隨同系爭土地一併移轉予被告，可見被
    告稱系爭土地連同同段14─2 地號等數筆土地應由被告之父
    享有其中一半應有部分之說法與事實不符。
  2.系爭土地於93年間已由原告與被告之父戊○○共同出租予訴
    外人葉裕記興建建物使用，戊○○為使其所取得之租金利益
    之一半名符其實，始達成僅就系爭土地一半應有部分過戶之
    買賣契約。原告係因被告父子向原告表明其購地資金不足，
    希原告能先過戶以利向農會辦理貸款，嗣後因農會要求被告
    須共有人簽名連保方得辦理，原告不願意再為保證，被告及
    其父親即向原告通知渠等會再另行籌資，原告顧慮兄弟之情
    ，不願於公堂對峙，故僅以口頭催討而非從未要求其清償。
    且因被告父親一再向原告表示渠等一定會將價金付清，原告
    於甲○○代書事務所討論分割事宜時，始未曾表示如何給付
    買賣價金之事宜。被告所提錄音光碟不足以作為證明兩造間
    無買賣契約之事實。
三、證據：提出土地登記申請書1 件、土地增值稅繳款書2 件、
    土地登記謄本3 件、桃園府前郵局第1925號存證信函暨其收
    件回執各1 件、桃園成功路郵局第2401號存證信函暨其收件
    回執各1 件、土地登記簿謄本1 件、譯文節本1 件（均為影
    本）為證。
乙、被告方面：
一、聲明：駁回原告之訴。
二、陳述：
  (一)原告與被告之父戊○○為同胞兄弟（原告從父姓，戊○○從
    母姓），兩造為叔侄關係，系爭1287、15─1 地號土地及原
    告名下所有同段14─2 、14─10、13─28、13─29、13─57
    、13─58、13─102 地號等土地，原係兩造先祖李阿明所有
    ，李阿明有養子女李萬梓及李鴛鴦，余紅嬰入贅李鴛鴦，李
    阿明將所有土地分配登記予其養子李萬梓及養女婿余紅嬰（
    分配予養女李鴛鴦部分）所有，2 人受分配比例各2 分之1
    。系爭1287地號及15─1 地號土地依登記簿謄本登記為「放
    領移轉」取得，係因當時李阿明年事已高，原告之父余紅嬰
    因協助耕作，故將土地直接登記予余紅嬰所有。是系爭1287
    、15─1 地號土地及上揭14─2 地號等多筆土地均係余紅嬰
    自李阿明處取得。77年間原告之父即被告祖父余紅嬰年事已
    高，又中風臥病在床，故將所有土地先為妥適處理，被告祖
    父母（余紅嬰、李鴛鴦）之本意係要將該不動產分由兩子（
    原告及被告之父戊○○）即由男丁受分配取得土地所有權，
    因原告向被告之父戊○○稱因戊○○無實際從事農作，可暫
    將土地登記於其名下，事後再行移轉登記予戊○○，戊○○
    本於手足之情，未要求立據，系爭土地即由余紅嬰所有移轉
    於原告名下，惟其中一半應有部分本應係被告之父戊○○所
    有。
  (二)被告祖父余紅嬰於78年4 月11日去世後，因當時法令規定農
    地移轉不得增加共有人，原告向戊○○承諾將來會將戊○○
    應有之一半土地歸還，使戊○○誤信原告會履行，故無要求
    另行立據為證。嗣土地法及農業發展條例規定於89年1 月26
    日修法，放寬農地得分割及移轉共有後，戊○○多次通知原
    告辦理返還土地，原告始於93年7 、8 月間將系爭土地進行
    過戶辦理，被告之父戊○○為了節省將來再行移轉登記之繁
    ，遂指定將系爭土地登記在被告名下，雙方委由代書處理同
    段14─2 、1287、15─1 地號3 筆土地登記，同段14─2 地
    號土地，本應一併辦理過戶登記，因其上有地上物為被告祖
    父余紅嬰名下，需辦理建物滅失才能分割，雙方遂同意申請
    建物滅失，原告亦將該土地先行分割為兩筆即14─2 及14─
    19地號，然嗣又反悔拒絕辦理過戶。兩造均知悉系爭1287；
    15─1 地號土地非基於買賣而移轉所有權。
  (三)再系爭15─1 地號土地於90年12月6 日即由原告與被告之父
    戊○○共同出租予葉裕記，租期至101 年1 月10日，並由原
    告與戊○○收取各半數之租金收益。被告之父先前因對系爭
    土地並無急切使用需求，故系爭1287地號土地均由原告使用
    ，有原告自行搭建之未保存登記建物、鴿舍、種菜溫室及倉
    庫，倘若被告或被告之父有購買土地之意，應是購買土地全
    部而非與原告共有系爭土地，原告所稱與常理有違。又系爭
    土地依公告現值計算即高達上千萬價值，竟未訂立買賣契約
    ，未就不動產移轉所需稅賦費用（如土地增值稅、契稅、代
    書費、規費等）應由何造負擔、物之瑕疵擔保、及過戶與價
    金繳付方式為約定，與不動產買賣交易常態及交易方式等習
    慣不符，且原告從未要求被告支付價金，足證本件兩造間就
    系爭土地並非基於買賣關係，而係土地之歸還。
  (四)原告將系爭土地應有部分各1 ／2 所有權移轉登記予被告，
    係土地之返還，兩造間並無買賣關係，被告及被告之父戊○
    ○從未表示要向農會貸款給付價金，亦從未向農會詢問或申
    請貸款之事。倘若原告所稱被告及被告之父戊○○曾通知會
    另行籌資，則系爭土地以公告現值計算之金額已高達上千萬
    元，按依常情，原告孰有可能在分文未支付下，即先行於93
    年10月28日將系爭土地所有權移轉登記予被告所有，且於95
    年4 月初在分割協議中，原告完全未提及價金之事；又若如
    原告所稱系爭土地分割後有利向農會貸款以支付價金，則原
    告應該同意分割方案不須要再由被告提起裁判分割共有物之
    訴，但原告對於被告所提出之分割協議完全不同意，始終不
    肯接受分割方式，顯見原告並不欲系爭土地為分割，可證原
    告所稱分割辦理貸款給付價金之詞，係屬無稽。再由分割協
    議談話內容，亦可證明原告與被告之父戊○○間對於建地未
    歸還之爭議確實存在。
三、證據：提出戶籍登記申請書1 件、民事起訴狀1 件、土地登
    記謄本8 件、照片32件、地籍圖謄本1 件、分割圖2 件、興
    泰聯合法律事務所函1 件暨其收件回執2 件、土地租賃契約
    書1 件、房屋稅繳款書7 件、地價稅繳款書2 件、調解通知
    書1 件（均為影本）、錄音光碟及其譯文各1 件為證，並聲
    請訊問證人戊○○、丁○○、丙○○○及甲○○。
丙、本院依職權向桃園縣龜山鄉農會函詢系爭土地申請貸款事項
    。
    理  由
一、本院判斷：
  (一)兩造為叔侄關係，系爭1287、15─1 地號土地原為原告之父
    即被告之祖父余紅嬰所有，於77年8 月22日以「買賣」為原
    因，登記予原告名義所有，原告於93年10月28日將上開土地
    各應有部分2 分之1 所有權以「買賣」為原因，移轉登記予
    被告所有，被告未給付任何價金，且系爭15─1 地號土地於
    90年12月6 日由原告及被告之父戊○○共同出租予訴外人葉
    裕記興建建物使用，租期至101 年1 月10日，並由原告與戊
    ○○收取各半數之租金收益，系爭1287地號土地現由原告使
    用等事實，為兩造所不爭執，復有土地登記申請書暨不動產
    移轉買賣契約書、土地登記簿謄本及15─1 地號土地租賃契
    約書在卷可稽（見本院卷第5 、65頁）。
  (二)原告主張被告向原告購買系爭1287、15─1 地號土地各應有
    部分2 分之1 所有權，約定價金14,211,955元，原告辦畢所
    有權移轉登記予被告後，被告未支付價金，經原告解除買賣
    契約，而請求被告將系爭土地各應有部分1 ／2 所有權回復
    移轉登記予原告所有；被告否認兩造有買賣關係並以前詞置
    辯。經查：
    1.按當事人主張有利於己之事實者，就其事實有舉證之責任
      。民事訴訟法第277 條定有明文。次按當事人於其利己事
      實之主張，除事實於法院已顯著，或為其職權上已認知者
      外，應負立證之責；又民事訴訟如係由原告主張權利者，
      應先由原告負舉證之責，若原告先不能舉證，以證實自己
      主張之事實為真實，則被告就其抗辯事實即令不能舉證，
      或其所舉證據尚有疵累，亦應駁回原告之請求，有最高法
      院17年上字第917 號、18年上字第1685號判例足資參照。
    2.原告主張被告購買系爭土地，應由原告負舉證責任：
      原告主張被告購買系爭土地，固提出桃園縣桃園地政事
        務所土地登記申請書暨所附所有權移轉買賣契約書為佐
        （見本院卷第5-8 頁），惟依地政機關辦理土地所有權
        移轉登記原因除繼承、分割繼承、共有物分割之原因外
        ，僅有買賣或贈與為原因，有土地登記申請書在卷可參
        。而一般人為規避遺產稅，於生前就財產先為處理，又
        為規避贈與稅，而以「買賣」為原因辦理不動產移轉登
        記，為常見之情況；且不動產移轉所有權買賣契約書（
        俗稱之公契）乃配合辦理不動產移轉登記所製作之書面
        文件，故僅以土地登記申請書暨為配合辦理移轉登記所
        製作之不動產移轉買賣契約書所載「買賣」原因，尚難
        遽認有真實之買賣行為存在。
      本件系爭1287、15─1 地號土地登記簿登記原因雖載「
        買賣」，惟參諸同段14─2 地號等土地之異動過程，難
        以證明有買賣事實：
        (1)查系爭1287、15─1 地號土地及同段14─2 、14─10
          、13─28、13─29、13─57、13─58、13─102 地號
          土地原均係原告之父余紅嬰所有，系爭1287、15─1
          地號依土地登記簿記載登記原因為「放領移轉」；而
          同段14─2 、14─10、13─28、13─29、13─57、13
          ─58、13─102 地號等土地原係李阿明所有（即原告
          之祖父、被告之曾祖父），於46年5 月25日將其中13
          ─28、13─29、13─57、13─58、14─2 地號以「買
          賣」為原因，13─102 地號以「分割轉讓」為原因，
          分別移轉予其養子李萬梓及養女婿余紅嬰（入贅李阿
          明養女李鴛鴦）各應有部分1 ／2 所有權等情，為原
          告所不爭執，並有土地登記簿謄本在卷可稽（見本院
          卷第104- 109頁），足見余紅嬰所有之上開14─2 地
          號等各筆土地均由李阿明移轉而來，且由上開土地之
          移轉過程，可見李阿明於生前就其財產先為處理，其
          登記原因雖載為「買賣」，惟均難認有買賣之實。
        (2)余紅嬰於77年8 月22日將其名下系爭1287、15─1 地
          號及上揭同段14─2 地號等土地移轉於原告名下，登
          記原因雖均載為「買賣」，惟上揭土地多筆價值不菲
          ，原告當時有無財力購買，容有可疑，縱若有買賣事
          實，則余紅嬰於78年4 月間過世，應留有出售土地之
          價金遺產，然事實則否，原告主張上揭土地皆係向其
          父余紅嬰購買而來，難予採信。原告所提出之系爭土
          地登記申請書暨為配合辦理移轉登記所製作之不動產
          移轉買賣契約書所載「買賣」原因，自難證明兩造間
          有買賣行為。
      再者，原告主張被告係以14,211,955元之價金向原告購
        買系爭土地，惟查系爭土地於93年間不動產低迷時期以
        公告現值計算，即有千萬價值，如此高額之買賣，除為
        配合辦理登記所製作之所有權移轉買賣契約書（公契）
        外，竟無任何其他買賣事項之約定，亦無任何價金之支
        付，顯與常情有違。原告雖稱依被告要求先過戶再辦理
        貸款給付，因農會要求共有人聯保始作罷云云，惟經本
        院向龜山鄉農會查詢，並無系爭土地貸款申請收件及退
        件紀錄，有桃園縣龜山鄉農會96年5 月2 日桃龜農信字
        第0960 001679 號函在卷可憑（見本院卷第212 頁）。
        又縱認資金不足，須辦理貸款給付，然依一般常情亦有
        訂金或頭期款之給付，本件竟無任何價金之支付，且於
        協議分割時，原告亦未有任何價金之催討，實與買賣經
        驗法則不符。
      又系爭15─1 地號土地於93年10月28日移轉登記前，於
        90年12月6 日即由原告與戊○○共同以出租人名義出租
        予葉裕記，並由原告與戊○○收取各半數之租金收益，
        有土地租賃契約書在卷可稽（見本院卷第65頁）；而系
        爭1287地號土地現由原告使用中，其上有原告搭建之未
        保存登記建物、鴿舍、倉庫等地上物，為原告所不爭執
        ；若依原告主張，被告購買應有部分1 ／2 之土地而不
        能為使用及原告將其上有其建造建物使用之系爭土地應
        有部分1 ／2 所有權出售他人，均與常情有違。再依證
        人丁○○、呂李其美於本院證述曾親身見聞其父余紅嬰
        之財產由原告及戊○○一人一半，及原告要將土地過戶
        一半給戊○○等證詞（見本院卷第123-132 頁），並參
        諸被告所提出為原告所不爭執之土地協議分割談話錄音
        譯文內容，原告及戊○○間就其父余紅嬰所留下土地確
        有爭議等情，原告主張被告向其承買系爭土地，尚難遽
        信。
      綜上所述，原告所提出系爭土地登記申請書暨不動產所
        有權移轉買賣契約書不能證明兩造間有買賣事實，此外
        ，原告復未舉證證明兩造間之買賣關係存在，原告之主
        張自難採為真實。
    3.本件原告不能證明兩造間有買賣關係存在，則原告主張於
      95年8 月22日以桃園成功路郵局第2401號存證信函催告被
      告給付買賣價金，及於95年8 月30日以桃園府前郵局第192
      5 號存證信函為解除契約之意思表示，均無所據，原告請
      求被告回復登記，自難認有理由，應予駁回。
  (三)本件事證已臻明確，兩造其餘主張陳述及所提證據，經核與
    本件判決之結果均無影響，爰不另一一論述，併此敘明。
二、據上論結：本件原告之訴為無理由，依民事訴訟法第78條，
    判決如主文。
中　　華　　民　　國　　96　　年　　6 　　月　　14　　日
                  民事第二庭    法　官　蔡寶樺
以上正本係照原本作成
如對本判決上訴，須於判決送達後20日內向本院提出上訴狀
中　　華　　民　　國　　96　　年　　6 　　月　　14　　日
                    　　　　　　書記官　謝至菁
